【裁判字號】    90,易緝,103
【裁判日期】    900621
【裁判案由】    業務侵占等
【裁判全文】
臺灣臺北地方法院刑事判決                          九十年度易緝字第一○三號
    公  訴  人  臺灣臺北地方法院檢察署檢察官
    被      告  甲○○
右列被告因業務侵占等案件，經檢察官提起公訴（八十五年度偵字第五○二五號），
本院判決如左：
    主  文
甲○○經辦會計人員，連續以明知為不實之事項，而記入帳冊，處有期徒刑貳年。「
味全食品工業股份有限公司應收帳款明細表」（八十三年八月份、同年十月份、同年
十一月份、同年十二月份、八十四年一月份、同年二月份）內之「營業所主任」欄偽
造之「乙○○」簽名計陸枚均沒收。
    事  實
一、甲○○任職於臺北市○○路一二五號味全食品工業股份有限公司（下稱味全公司
    ）士林鮮乳營業所擔任主計一職，負責該營業所現金、支票等貨款之點收、彙整
    、解繳及會計帳簿之製填，為業務上持有味全公司現金、支票款項及商業會計法
    上經辦會計之人員，因投資商場失利，加上賭債纏身，竟基於意圖為自己不法所
    有及偽造文書（偽造私文書及行使偽造私文書）之概括犯意，於其任職士林鮮乳
    營業所主計之八十三年五月起至八十四年八月間止，利用擔任主計，而持有士林
    鮮乳營業所應解繳至味全總公司客戶現金、支票之機會，先後於如附表一所示之
    時間，侵占如附表所示一各月合計新台幣（下同）一千六百萬零二千零二十四元
    之現金，及於如附表二所示之時間，先後將附表二所示面額合計一百四十二萬四
    千三百十三元之支票計二十五張（侵占時間、支票到期日、面額及付款人、發票
    人資料詳如附表二）侵吞入己。甲○○為掩飾其上開業務侵占之犯行，避免東窗
    事發，乃將其明知為內容不實之每月餘額增減數額，填載於其業務上每月所製作
    士林鮮乳營業所「科目餘額表」之「味全食品工業股份有限公司應收帳款明細表
    」
    （八十三年五月份至八十四年八月份）上，同時分別在「味全食品工業股份有限
    公司應收帳款明細表」（八十三年八月份、同年十月份、同年十一月份、同年十
    二月份、八十四年一月份、同年二月份）之內之「營業所主任」欄偽造士林鮮乳
    營業所主任乙○○簽名（簽名計六枚），及於「味全食品工業股份有限公司應收
    帳款明細表」（八十三年六月份）之「營業所主任」欄盜用乙○○印章（印文計
    一枚），足以生損害於乙○○及味全公司之財產關與於會計帳簿填製記載之正確
    性。此外，甲○○為掩飾犯行，除於如附表三所示之時間，以其個人所開立付款
    人為台北市第五信用合作社文山分社（帳號：00000000000─一號）
    ，面額合計為五百九十五萬三千三百七十七元之支票計十六張（上繳日期、支票
    到期日、面額詳如附表三所示）充作客戶支付貨款之支票，上繳予味全總公司外
    ，並偶以現金回補（前後計十萬四千零五十元）解繳。直至甲○○於八十四年九
    月一日調職景美鮮乳營業所時，經味全公司發覺其製作之移交清冊所載八十四年
    八月份應收帳款期末餘額一千一百八十三萬三千三百二十八元，與其所製作上開
    彙繳至味全總公司之八十四年八月份科目餘額表內應收帳款明細表所載餘額二千
    三百二十萬零二千二百三十八元，差距懸殊，始發覺甲○○於前揭時、地，虧空
    應解繳味全總公司之現金、支票，致味全公司實際損失高達一千一百三十六萬八
    千九百一十元。
二、案經味全公司訴由台灣台北地方法院檢察署檢察官偵查起訴。
    理  由
一、右揭事實，業據被告甲○○於本院審理中坦承不諱（見本院九十年六月十四日審
    判筆錄），核與告訴人於偵查中指訴之情節大致一致，且經證人即士林鮮乳營業
    所助計員黃玉芳、味全公司營業二部管理組組長薛恆俊於偵查中，及證人即前士
    林鮮乳營業所主任乙○○於偵查、本院審理中結證屬實（見偵查卷第十四、十五
    頁、本院九十年六月十四日審判筆錄）。又被告上開侵占犯行，造成告訴人味全
    公司實際損失金額高達一千一百三十六萬八千九百一十元，有偵查卷附被告製作
    之移交清冊可資與「味全食品工業股份有限公司八十四年八月份應收帳款明細表
    」互為勾稽屬實（見偵查卷附外置資料冊《一》證一、證二）。至被告先後侵占
    味全公司現金達一千六百萬零二千零二十四元及面額合計一百四十二萬四千三百
    十三元之支票二十五張一節，則有助計員黃玉芳個人製作之紀錄簿一份，足與味
    全公司會計科目餘額表所載被告歷次解繳現金、支票明細及被告實際解繳現金、
    支票之味全公司票據遞送明細表相互印證（偵查卷附外置資料冊《二》證四、證
    五，偵查卷附外置資料冊《一》證六）。此外，被告為避免其侵占犯行東窗事發
    ，而在前開士林鮮乳營業所「科目餘額表」之「味全食品工業股份有限公司應收
    帳款明細表」（八十三年五月份至八十四年八月份）及分別在「味全食品工業股
    份有限公司應收帳款明細表」（八十三年八月份、同年十月份、同年十一月份、
    同年十二月份、八十四年一月份、同年二月份、八十三年六月份）之「營業所主
    任」欄偽造士林鮮乳營業所主任乙○○簽名（簽名計六枚）及盜用印章（印文計
    一枚），並以其支票（帳號：00000000000─一號，付款人為台北市
    第五信用合作社文山分社）計十六張上繳味全總公司，亦據證人乙○○於本院結
    證指認綦祥，（見本院九十年六月十四日審判筆錄）且有本院卷附台北市第五信
    用合作社九十年六月八日北市五信文字第○一七號函、「味全食品工業股份有限
    公司應收帳款明細表」（八十三年五月份至八十四年八月份）及偵查卷附味全公
    司票據遞送明細表（偵查卷附外置資料冊《一》證二、證七）可資佐證。本件事
    證明確，被告犯行洵堪認定，應予依法論科。
二、按被告甲○○擔任味全公司士林鮮乳營業所擔任主計一職，負責該營業所現金、
    支票等貨款之點收、彙整、解繳及會計帳簿之製作，為業務上持有味全公司現金
    支票及商業會計法上經辦會計之人員。是核被告甲○○上開侵占味全公司現金、
    支票，並填製所為，係犯刑法第三百三十六條第二項業務侵占罪及商業會計法第
    七十一條第一款明知為不實之事項而記入帳冊罪。惟按商業會計法第七十一條第
    一款以明知為不實之事項，而填製會計憑證或記入帳冊之罪，原即含有業務上登
    載不實之本質，被告既係經辦會計之人員，其將內容不實之每月餘額等事項記入
    會計帳冊，即不應再論以刑法第二百十五條業務上登載不實文書罪或刑法第二百
    十六條、第二百十五條行使業務上登載不實文書罪（最高法院八十七年度台上字
    第一一號判決要旨參照）。本件起訴事實，與本院前揭認定之犯罪事實，其社會
    基本事實同一，應由本院逕行變更起訴法條。又被告於「味全食品工業股份有限
    公司應收帳款明細表」（八十三年八月份、同年十月份、同年十一月份、同年十
    二月份、八十四年一月份、同年二月份，八十三年六月份）內之「營業所主任」
    欄偽造士林鮮乳營業所主任乙○○簽名、盜用印章之所為，為偽填帳冊之階段行
    為，應為商業會計法第七十一條第一款明知為不實之事項而記入帳冊罪所吸收，
    而不另論擬。被告先後多次侵占現金、支票及填製不實內容於會計帳冊之犯行，
    均時間緊接，方法相同，觸犯構成要件相同之罪名，顯皆係基於概括犯意反覆為
    之，為連續犯，應各依連續犯之規定論以一罪，並均依法加重其刑。又被告將內
    容不實之事項記入會計帳冊之目的，在於掩飾其業務侵占之犯行，所犯業務侵占
    罪、明知為不實之事項而記入帳冊罪間，有方法、目的之牽連犯關係，應依刑法
    第五十五條規定從一重之明知為不實之事項而記入帳冊罪處斷。爰審酌被告因投
    資商場失利，加上賭債纏身，而萌歹念，多次利用持有公司款項之機會，侵吞味
    全公司財產，造成味全巨額損失，及其犯罪手段、智識程度，犯後在被害人發覺
    前即自行填補支票、現金，彌補其虧空之公司貨款，犯後於本院審理中坦承犯行
    等一切情狀，量處如主文所示之刑，以示懲儆。「味全食品工業股份有限公司應
    收帳款明細表」（八十三年八月份、同年十月份、同年十一月份、同年十二月份
    、八十四年一月份、同年二月份）內之「營業所主任」欄上，偽造之「乙○○」
    簽名計六枚，不問屬於犯人與否，均依刑法第二百十九條規定沒收。
據上論斷，應依刑事訴訟法第二百九十九條第一項前段、第三百條，商業會計法第七
十一條第一款，刑法第五十六條、第三百三十六條第二項、第五十五條、第二百十九
條，罰金罰鍰提高標準條第一條前段，判決如主文。
本案經檢察官陳佳秀到庭執行職務
中    華    民    國      九十        年      六      月      二十一    日
                                      臺灣臺北地方法院刑事第六庭
                                          法  官  吳  秋  宏
右正本證明與原本無異。
如不服本判決，應於判決送達後十日內，向本院提出上訴狀。
                                          書記官  林  碧  華
中    華    民    國      九十        年      六      月     二十六     日
附錄本案論罪科刑法條全文：
刑法第三百三十六條第二項
商業會計法第七十一條第一款
商業會計法第七十一條
商業負責人、主辦及經辦會計人員或依法受託代他人處理會計事務之人員有左列情事
之一者，處五年以上有期徒刑、拘役或科或併科新台幣十五萬元以下罰金：
一、以明知為不實之事項，而填製會計憑證或記入帳冊者。
二、故意使應保存之會計憑證、帳簿報表滅失毀損者。
三、意圖不法之利益而偽造、變造會計憑證、帳簿報表內容或撕毀其頁數者。
四、故意遺漏會計事項不為記錄，致使財務報表發生不實之結果者。
五、其他利用不正當方法，致使會計事項或財務報表發生不實之結果者。
刑法第三百三十六條
一對於公務上或因公益所持有之物，犯前條第一項之罪者，處一年以上、七年以下有
  期徒刑，得併科五千元以下罰金。
二對於業務上所持有之物，犯前條第一項之罪者，處六月以上五年以下有期徒刑，得
  併科三千元以下罰金。
三前二項之未遂犯罰之。


司法院資訊處製作；財團法人民間司法改革基金會備份。
